【裁判字號】    97,簡,98
【裁判日期】    970930
【裁判案由】    全民健康保險
【裁判全文】
臺北高等行政法院判決
                                     97年度簡字第00098號
原      告  甲○○
被      告  中央健康保險局台北分局
代  表  人  乙○○經理）住同.
訴訟代理人  丁○○
            丙○○
上列當事人間因全民健康保險事件，原告提起行政訴訟。本院判
決如下：
    主  文
原告之訴駁回。
訴訟費用由原告負擔。
    事  實
壹、事實概要：
    緣原告看診之祥光診所為中央健康保險局（下稱健保局）特
    約診所，原告認其對保險對象劉千豪（流水號14）、李雅賓
    （流水號278）、 周廣富（流水號60）、黃聖文（流水號76
    ）等4 人有看診治療用藥之事實，符合健保局的治療標準。
    惟被告以原告所附病歷資料不足以支持給付用藥而駁回，原
    告不服，向全民健康保險爭議審議委員會申請審議，經遭駁
    回，遂向本院提起行政訴訟。
貳、兩造聲明：
一、原告聲明：
    健保局不予補付及爭議審定均撤銷。
二、被告聲明：
    原告之訴駁回。
參、兩造之陳述：
一、原告主張之理由：
    被告以原告所附病歷資料不足以支持健保局給付用藥而駁回
    ，而該4人應給付用藥之資料和理由如下：
(一)劉千豪（流水號14）：
    病患於民國（下同）95年8 月20日就診時，使用相同於10月
    1 日成分和劑量的藥品治療，雖健保申復不予補付，然爭審
    後核定給付（健爭審字第0962000507號），可認定病患尿酸
    值（UA）在7.4 的狀況下是符合健保局用藥給付規定；同一
    病患於10月1 日就診並抽血檢驗，外送檢驗所檢驗報告發出
    時間是10月2 日，故於10月1 日看診當時並無法預知檢驗結
    果的狀況下，應視同認定劉千豪用藥狀況等同於8 月20日，
    然8 月20日之爭審結果為核定給付，為何10月1 日之用藥給
    付爭審駁回，請健保局參考健爭審字第0962000507號審定書
    內容依法行政。
(二)李雅賓（流水號278）：
１、病患用藥依照健保局規定標準，95年6 月27日初診抽血檢驗
    ，雖血脂肪過高，但健保局規定應經過3 至6 個月非藥物治
    療，故7 月25日及9 月27日門診均配合健保局規定，未處方
    降血脂藥，直至10月25日返診確認依然超過規定標準，才根
    據血脂異常處方規定，於10月25日處方降血脂藥，根據病歷
    顯示：95年6 月28日之TG：397 ，TC：214 ，HDL-C ：32（
    已符合TG>=200mg/dl，需同時合併有TC/HDL-C>5或是HDL<40
    mg/dl 之3 至6 個月非藥物治療）。95年9 月27日之TG：
    268 ，TC：233 ，HDL-C ：34（亦符合TG>=200mg/dl，需同
    時合併有TC/HDL-C>5或是HDL<40mg/dl 之3 至6 個月非藥物
    治療）。6 月28日起至9 月27日止未處方降血脂藥，既在配
    合健保局規定3 至6 個月非藥物治療，10月25日看診確認血
    脂肪依然過高，請健保局參考其自訂的處方規定依法行政。
２、核刪診察費理由為：皆以定型化記錄勾選，欠缺個別治療之
    具體內容及P.E.；根據病歷影本清楚記錄病患狀況，1 、C.
    C.（chief complaint）： 主訴為右踝痛（R`t ankle pain
    ），2 、診斷為痛風合併高血脂症（Gout with
    hyperlipidemia），3、P.E.（physical examination）：
    理學檢查註明頭、頸、胸、腹和背部均正常（head,neck,
    chest, abd. and back normal），4、治療用藥為Deuron每
    12小時吃半粒，Zolotin 每天吃1 粒。具體描述病患個別症
    狀為右踝痛，且P.E.亦記載檢查結果，何謂欠缺個別治療之
    具體內容及P.E.，診察費給付之標準應以醫師是否親自診察
    為標準，而非病歷寫作能力的表現，不應以病歷記載內容為
    給付標準；如病歷寫的生動活潑，卻無診察的事實，是否仍
    依病歷記載給付診察費，請鈞院為診察費之給付標準定義。
(三)周廣富（流水號60）：
    病患用藥依照健保局規定標準，病歷顯示：95年1 月13日之
    TG：334 ，TC：256 ，HDL-C ：45，LDL-C ：151 （已符合
    TC>=240mg/dl，需3 至6 個月非藥物治療）。95年4 月4 日
    之TG：169 ，TC：252 ，HDL-C ：60，LDL-C ：151 （亦符
    合TC>=240mg/dl，需3 至6 個月非藥物治療）。故給予處方
    降血脂藥，9 月19日之TC降為220 ，已達治療標準，應考慮
    減量，並持續治療之，因9 月19日降血脂藥用量為每日1 粒
    ，故11月7 日根據血脂異常處方規定減為每日半粒。
(四)黃聖文（流水號76）：
１、病患用藥依照健保局規定標準，病患93年12月24日初診抽血
    檢驗就顯示血脂肪過高，但健保局規定應經過3 至6 個月非
    藥物治療，故94年1 月25日及94年5 月13日門診均配合健保
    局規定，未處方降血脂藥，直至94年6 月10日返診確認依然
    超過規定標準，才根據血脂異常處方規定，於94年6 月10日
    處方降血脂藥，病歷顯示：
(1)、93年12月24日之TG：243 ，TC：232 ，HDL-C ：29（已符合
    TG>=200mg/dl，需同時合併有TC/HDL-C>5或是HDL<40mg/dl
    之3 至6 個月非藥物治療）。
(2)、94年5 月13日之TG：231 ，TC：196 ，HDL-C ：35（亦符合
    TG>=200mg/dl，需同時合併有TC/HDL-C>5或是HDL<40mg/dl
    之3至6 個月非藥物治療）
(3)、雖94年6 月10日開始處方降血脂藥，但每3 至6 個月定期抽
    血檢驗血脂肪。
(4)、94年8 月23日之TG：314 ，TC：214 ，HDL-C ：38（亦符合
    TG>=200mg/dl，需同時合併有TC/HDL-C>5或是HDL<40mg/dl
    之3 至6 個月非藥物治療）。
(5)、94年11月8 日之TG：273 ，TC：177 ，HDL-C ：34（亦符合
    TG>=200mg/dl，需同時合併有TC/HDL-C>5或是HDL<40mg/dl
    之3 至6 個月非藥物治療）。
(6)、95年4 月6 日之TG：344 ，TC：224 ，HDL-C ：32（亦符合
    TG>=200mg/dl，需同時合併有TC/HDL-C>5或是HDL<40mg/dl
    之3 至6 個月非藥物治療）。
(7)、95年9 月26日之TG：306 ，TC：250 ，HDL-C ：40（亦符合
    TG>=200mg/dl，需同時合併有TC/HDL-C>5或是HDL<40mg/dl
    之3 至6 個月非藥物治療）。
２、健保局申復不予補付理由為TC：177 ，TG：273 ，以94年11
    月8 日之檢驗報告駁回95年11月8 日的降血脂用藥，指鹿為
    馬，黃聖文的降血脂用藥標準就算只提供95年4 月6 日和95
    年9 月26日兩次的檢驗結果，亦有符合標準可依法處方降血
    脂用藥，何況病患自93年12月24日至96年2 月13日之所有檢
    驗報告均符合健保局規定使用降血脂用藥標準。
二、被告主張之理由：
(一)原告為辦理全民健康保險業務，與被告簽訂全民健康保險特
    約醫事服務機構合約，依本合約第1 條第1 項規定，原告應
    遵守全民健康保險法（下稱健保法）、健保法施行細則、全
    民健康保險醫事服務機構特約及管理辦法、全民健康保險醫
    療辦法、全民健康保險醫事服務機構醫療服務審查辦法及其
    他相關法令辦理各項醫療服務業務。
(二)依健保法第51條第1 項規定：醫療費用支付標準及藥價基準
    ，由保險人及保險醫事服務機構共同擬訂，報請主管機關核
    定。同法第52條規定：保險人為審查保險醫事服務機構辦理
    本保險之醫療服務項目、數量及品質，應遴聘具有臨床或實
    際經驗之醫藥專家，組成醫療服務審查委員會；其審查辦法
    ，由主管機關定之。另依全民健康保險醫事服務機構醫療服
    務審查辦法第15條規定：保險醫事服務機構申報醫療服務案
    件，經專業審查有下列情形之一者，應不予支付不當部分之
    服務，並註明不予支付內容及理由。1 、治療與病情診斷不
    符。．．．4 、治療內容與保險支付標準規定不符。．．．
    7 、病歷記載不完整無法支持其診斷與治療內容。．．．17
    、其他違反相關法令或醫療品質不符專業認定。
(三)被告於初審時如有核減，均於門診醫療服務點數及醫令清單
    內列出被告專業審查不予支付理由代碼，申復時如不予補付
    ，亦會於門診診療費用申復清單審核意見欄註明被告不予補
    付理由。被告對該診所李雅賓等4 案初審及申復時專業審查
    核減理由暨爭議審議委員會審定駁回。被告為慎重起見，將
    該診所李雅賓等4 案再次送專業審查，審查結果仍不同意給
    付。
    理  由
壹、本件原適用通常訴訟程序，惟因司法院令行政訴訟法第229
    條第1 項所定適用簡易程序之數額增至20萬元，本件訴訟標
    的金額合於司法院令所定金額以內，爰改以簡易訴訟程序審
    理，合先明。
貳、本件原告訴之聲明雖係撤銷訴訟，但其真意係請求被告應給
    付保險對象劉千豪等4人之用藥及診察費合計3,635元。
乙、實體方面：
壹、兩造不爭之事實及兩造爭點：
    如事實欄所述之事實，業據提出門診醫療服務點數及醫令清
    單、病歷、門診診療費用申復清單為証，為兩造所不爭執，
    兩造爭點厥為：被告核減理由有無違誤？
貳、本院之判斷：
一、醫事服務機關必須要舉証証明保險人醫師之審核結果已達於
    「錯誤」之程度，才可推翻保險人之審核結果：
      按當事人主張有利於己之事實者，就其事實有舉證之責任
    ，民事訴訟法第277 條前段定有明文，依行政訴訟法第136
    條之規定，上開規定為行政訴訟程序所準用。又一般商業保
    險制度之給付程序，係於保險事故發生時，先由保險人認定
    約定之保險事故是否發生，並依個別保險契約決定是否及如
    何理賠，因而保險人在事故認定及給付決定上，縱令受到保
    險契約之限制，仍處於優勢或主導之地位。反觀全民健保制
    度因屬於社會保險之一環，而其制度設計雖亦係從保險之觀
    點出發，惟在制度上其保險事故實際上是由被保險人自行認
    定，並由於實際提供給付者係保險醫事服務機構，因而不待
    保險人之核定，即由保險醫事服務機構先行提供醫療及藥品
    之給付，保險人無法掌控保險給付之過程，且負擔甚高之風
    險與責任。因此在健保制度設計上，必須「透過對保險醫事
    服務機構之嚴格監督」，以強化保險人之角色功能。易言之
    ，在健保制度所具有之社會保險之特質下，人數眾多、需求
    各異之被保險人既然在理論上及實務上，均難於受領保險給
    付時受到保險人之掌控，則為求健全經營，乃被轉化成保險
    人對保險醫事服務機構之掌控，即保險人透過數量較為有限
    的保險醫事服務機構的管理，以回復前開保險法律關係現實
    不對等性，並進而抑制保險給付之不法與不當的需求，從而
    直接提供健保給付之醫事服務機構，必須以嚴格之標準把守
    給付關口，就「醫療行為確有必要」、「並非無效或過度治
    療」等給付要件，醫事服務機關即應負嚴格之舉証責任。當
    保險人審查醫師之專業意見與醫事服務機關不同時，醫事服
    務機關必須要舉証証明保險人醫師之審核結果已達於「錯誤
    」之程度，才可推翻保險人之審核結果，若保險人醫師之意
    見僅屬「具爭議性」或「見人見智」，基於社會保險之特性
    ，尚不能謂保險人審核錯誤。至於被告之「審查共識」（94
    年第四期西醫基層總額支付制度台北區委員會審查組耳鼻喉
    科審查醫師第1 次小組研討會(94.12.1) 共識要點），雖未
    公開，但只要其審查未違反全民健康保險醫事服務機構醫療
    服務審查辦法、全民健康保險西醫基層醫療費用審查注意事
    項之規定，即難謂審核錯誤。
二、原告尚未能舉証証明被告醫師之審核已達「錯誤」之程度：
（一）原告雖以過去相同病例曾經通過審核，本次卻無法通過，
      被告並未以相同標準審查云云，惟查過去曾經通過審核之
      案例有可能因各案情形不同，亦可能因過去審核標準過於
      寬鬆，而有修正之必要，非謂過去曾通過審核之案例，本
      次均必須比照辦理，原告所舉過去曾通過審核之各個案例
      ，尚不足以証明本件個案之審核錯誤。
（二）劉千豪（流水號14）部分：
    １、不予支付理由：(95.6.19uric acid:7.4,95.10.2uric
        acid 5.1)<8.5mg/dl
    ２、原告之理由：
        病患於民國（下同）95年8 月20日就診時，使用相同於
        10月1 日成分和劑量的藥品治療，雖健保申復不予補付
        ，然爭審後核定給付（健爭審字第0962000507號），可
        認定病患尿酸值（UA）在7.4 的狀況下是符合健保局用
        藥給付規定；同一病患於10 月1日就診並抽血檢驗，外
        送檢驗所檢驗報告發出時間是10月2 日，故於10月1 日
        看診當時並無法預知檢驗結果的狀況下，應視同認定劉
        千豪用藥狀況等同於8 月20日，然8 月20日之爭審結果
        為核定給付，為何10月1 日之用藥給付爭審駁回，請健
        保局參考健爭審字第0962000507號審定書內容依法行政
        。
    ３、本院之判斷：
        病患檢體送檢驗所檢驗報告發出時間是10月2 日，故於
        10 月1日看診當時並不知病患是否符合給付標準，自不
        得「視同上次檢驗結果」而冒然給藥，被告依檢驗結果
        不補付藥費，並無違誤。
（三）李雅賓（流水號278）部分：
    １、不予支付理由：95.6.28 T-CHOH 214, TGH 397, HDL
        32, 95.9.27 T-CHOH 233, TGH 268, HDL 34,不符降膽
        固醇製劑使用規定。
    ２、原告之理由：
      I、病患用藥依照健保局規定標準，95年6 月27日初診抽
          血檢驗，雖血脂肪過高，但健保局規定應經過3 至6
          個月非藥物治療，故7 月25日及9 月27日門診均配合
          健保局規定，未處方降血脂藥，直至10月25日返診確
          認依然超過規定標準，才根據血脂異常處方規定，於
          10月25日處方降血脂藥，根據病歷顯示：95年6 月28
          日之TG：397 ，TC：214 ，HDL-C ：32（已符合
          TG>=200mg/dl，需同時合併有TC/HDL-C>5或是HDL<40
          mg/dl 之3 至6 個月非藥物治療）。95年9 月27日之
          TG：268 ，TC：233 ，HDL-C ：34（亦符合
          TG>=200mg /dl ，需同時合併有TC/HDL-C>5或是
          HDL<40mg/dl 之3至6個月非藥物治療）。6 月28日起
          至9 月27日止未處方降血脂藥，既在配合健保局規定
          3 至6 個月非藥物治療，10月25日看診確認血脂肪依
          然過高，請健保局參考其自訂的處方規定依法行政。
      II、核刪診察費理由為：皆以定型化記錄勾選，欠缺個別
          治 療之具體內容及P.E.；根據病歷影本清楚記錄病患
          狀況，1 、C.C.（chief complaint ）：主訴為右踝痛
         （R` t ankle pain ），2 、診斷為痛風合併高血脂症
         （Go ut with hyperlipidemia ），3 、P.E.（physic
          alexa mination）：理學檢查註明頭、頸、胸、腹和背
          部均正常（head,neck, chest, abd. and back normal
          ），4 、治療用藥為Deuron每12小時吃半粒，Zolotin
          每天吃1 粒。具體描述病患個別症狀為右踝痛，且P.E.
          亦記載檢查結果，何謂欠缺個別治療之具體內容及P.E.
          ，診察費給付之標準應以醫師是否親自診察為標準，而
          非病歷寫作能力的表現，不應以病歷記載內容為給付標
          準；如病歷寫的生動活潑，卻無診察的事實，是否仍依
          病歷記載給付診察費，請鈞院為診察費之給付標準定義
          。
    ３、本院之判斷：
      I、降膽固醇製劑使用規定除有血脂濃度之規定外，其「
          處方規下」欄尚規定「非藥物治療未達治療目標，得使
          用降血脂藥物」，本件未見「非藥物治療三個月未達
          治療目標」之病歷記載，自未符合給付標準。
      II、病歷僅記載病患主述，如何使用「非藥物治療三個月
          未達治療目標」並未記載，其就「病歷記載之詳細程
          度」及「是否已屬個別治療之具體記載」之點，雖與原告
          見解不同，但僅屬見人見智，原告並未証明被告醫師
          之見解於目前醫學科學上係屬錯誤，尚難認審核錯誤
          。
（四）周廣富（流水號60）部分：
    １、不予支付理由：個案並無心血管疾病或其他高危險因子
        ，T-CHOH 220, HDL 49,LDL 131, 可配合飲食含控制及
        運動。
    ２、原告之理由：
        病患用藥依照健保局規定標準，病歷顯示：95年1 月13
        日之TG：334 ，TC：256 ，HDL-C ：45，LDL-C ：151
        （已符合TC>=240mg/dl，需3 至6 個月非藥物治療）。
        95年4 月4 日之TG：169 ，TC：252 ，HDL-C ：60，
        LDL-C ：151 （亦符合TC>=240mg/dl，需3 至6 個月非
        藥物治療）。故給予處方降血脂藥，9 月19日之TC降為
        220 ，已達治療標準，應考慮減量，並持續治療之，因
        9 月19日降血脂藥用量為每日1 粒，故11月7 日根據血
        脂異常處方規定減為每日半粒。
    ３、本院之判斷：
        依降膽固醇製劑使用規定，無心血管疾病或其他高危險
        因子者，需T-CHOH >240, HDL <40, LDL >160, 本件病
        患 T-CHOH 220, HDL 49,LDL 131, 尚未達給藥標準。
        且本案之病歷紀錄中無確實之衛教及各種非藥物治療之
        紀錄，無明確經過三至六個月之非藥物治療，不應開始
        藥物治療。
（五）黃聖文（流水號76）部分：
    １、不予支付理由：個案並無心血管疾病或其他高危險因子
        CHOH 177, 雖TG 273,可配合飲食含控制及運動。
    ２、原告之理由：
      I、病患用藥依照健保局規定標準，病患93年12月24日初
          診抽血檢驗就顯示血脂肪過高，但健保局規定應經過
          3 至6 個月非藥物治療，故94年1 月25日及94年5 月
          13日門診均配合健保局規定，未處方降血脂藥，直至
          94年6 月10日返診確認依然超過規定標準，才根據血
          脂異常處方規定，於94年6 月10日處方降血脂藥，病
          歷顯示：
        (1)、93年12月24日之TG：243 ，TC：232 ，HDL-C ：29
            （已符合TG>=200mg/dl，需同時合併有TC/HDL-C>5
            或是HDL<40mg/dl 之3 至6 個月非藥物治療）。
        (2)、94年5 月13日之TG：231 ，TC：196 ，HDL-C ：35
            （亦符合TG>=200mg/dl，需同時合併有TC/HDL-C>5
            或是HDL<40mg/dl 之3 至6 個月非藥物治療）
        (3)、雖94年6 月10日開始處方降血脂藥，但每3 至6 個
            月定期抽血檢驗血脂肪。
        (4)、94年8 月23日之TG：314 ，TC：214 ，HDL-C ：38
           （ 亦符合TG>=200mg/dl，需同時合併有TC/HDL-C>5
            或是HDL<40mg/dl 之3 至6 個月非藥物治療）。
        (5)、94年11月8 日之TG：273 ，TC：177 ，HDL-C ：34
            （亦符合TG>=200mg/dl，需同時合併有TC/HDL-C>5
            或是HDL<40mg/dl 之3 至6 個月非藥物治療）。
        (6)、95年4 月6 日之TG：344 ，TC：224 ，HDL-C ：32
           （ 亦符合TG>=200mg/dl，需同時合併有TC/HDL-C>5
            或是HDL<40mg/dl 之3 至6 個月非藥物治療）。
        (7)、95年9 月26日之TG：306 ，TC：250 ，HDL-C ：40
            （ 亦符合TG>=200mg/dl，需同時合併有TC/HDL-C>
             5 或是HDL<40mg/dl 之3 至6 個月非藥物治療）
             。
      ２、健保局申復不予補付理由為TC：177 ，TG：273 ，以
          94年11月8 日之檢驗報告駁回95年11月8 日的降血脂
          用藥，指鹿為馬，黃聖文的降血脂用藥標準就算只提
          供95年4 月6 日和95年9 月26日兩次的檢驗結果，亦
          有符合標準可依法處方降血脂用藥，何況病患自93年
          12月24日至96年2 月13日之所有檢驗報告均符合健保
          局規定使用降血脂用藥標準。
    ３、本院之判斷：
        TC(256,252) 雖高，但HDL(45,60),LDL尚可（151,151)
        病患無心血管疾病或其他高危險因子，應給予非藥物治
        療並確實執行，以檢視結果後再行治療。唯本案之病歷
        紀錄中無確實之衛教及各種非藥物治療之紀錄，無明確
        經過三至六個月之非藥物治療，不應開始藥物治療。
三、綜上所述，原告尚未能証明保險人醫師之審核錯誤或違反全
    民健康保險醫事服務機構醫療服務審查辦法、全民健康保險
    西醫基層醫療費用審查注意事項之規定，其請求給付保險對
    象95年10月、11月份門診診療費用給付，為無理由，應予駁
    回。
參、兩造其餘攻擊防禦方法均與本件判決結果不生影響，故不逐
    一論述，併此敘明。
據上論結，本件原告之訴為無理由，爰依行政訴訟法第236條、
第195第1項後段、第98條第1項前段，判決如主文。
中    華    民    國    97    年    9     月    30    日
                    臺北高等行政法院第二庭
                                    法  官  畢乃俊
上為正本係照原本作成。
本件以訴訟事件所涉及之法律見解具有原則性者為限，始得於本
判決送達後20日內向本院提出上訴狀並表明上訴理由，如已於本
判決宣示後送達前提起上訴者，應於判決送達後20日內補具上訴
理由（均按他造人數附繕本），且經最高行政法院許可後方得上
訴。
中    華    民    國    97    年    9     月    30    日
                                     書記官  簡信滇


司法院資訊處製作；財團法人民間司法改革基金會備份。
